ACORDAO-COMPLETO-2333326

ACÓRDÃO 1398/2019 ATA 3/2019 - PRIMEIRA CÂMARA

VISTOS, relatados e discutidos estes autos de recurso de reconsideração interposto contra o Acórdão 1294/2018-TCU-Primeira Câmara, 
ACORDAM os Ministros do Tribunal de Contas da União, reunidos em sessão da 1ª Câmara, ante as razões expostas pelo relator, em:
9.1. nos termos dos arts. 32, inciso I, e 33 da Lei 8.443/1992, conhecer do presente recurso de reconsideração;
9.2. quanto ao mérito, negar-lhe provimento e manter inalterados os termos do acórdão recorrido; e
9.3. dar ciência ao recorrente, ao Instituto Promur - Programa Multidisciplinar de Reabilitação e ao Ministério da Ciência, Tecnologia e Inovação acerca do teor desta deliberação.

Recurso de reconsideração interposto contra decisão proferida em tomada de contas especial instaurada devido à não comprovação da regular aplicação de recursos advindos de termo de parceria.

Primeira Câmara

Instituto Promur - Programa Multidisciplinar de Reabilitação (57.354.086/0001-78)

3. Interessado/Recorrente:
3.1. Interessado: Ministério da Ciência, Tecnologia e Inovação
3.2. Recorrente: Edson Carlos Miranda Monteiro (XXX.742.788-XX)

13.1. Ministros presentes: Walton Alencar Rodrigues (Presidente), Benjamin Zymler (Relator) e Bruno Dantas.
13.2. Ministro-Substituto presente: Weder de Oliveira.

BENJAMIN ZYMLER

Ministro Bruno Dantas

Adoto como relatório, com alguns ajustes de forma, a instrução lavrada no âmbito da Secretaria de Recursos (Serur) , acostada à peça 65:
"INTRODUÇÃO
1. Trata-se de pedido de reconsideração interposto por Edson Carlos Miranda Monteiro (peça 58) contra o Acórdão 1294/2018-TCU-Primeira Câmara (peça 38) , da relatoria do Ministro Bruno Dantas, retificado por inexatidão material pelo Acórdão 3617/2018-TCU-Primeira Câmara. A deliberação recorrida apresenta o seguinte teor, com a redação dada pelo Acórdão 3617/2018-TCU-Primeira Câmara (peça 45) , destacando-se os itens impugnados:
'9.1. com fundamento nos arts. 1º, inciso I, e 19, da Lei 8.443/1992, julgar irregulares as contas de Edson Carlos Miranda Monteiro, com base no art. 16, inciso III, alíneas 'b' e 'c', da Lei 8.443/1992, de Cláudio Gonçalves dos Santos, com fundamento no art. 16, inciso III, alíneas 'a' e 'c', da Lei 8.443/1992, e do Instituto Programa Multidisciplinar de Reabilitação (Promur) , com espeque no art. 16, inciso III, alíneas 'a', 'b' e 'c', da Lei 8.443/1992, condenando-os, solidariamente, ao pagamento do débito discriminado a seguir, atualizado monetariamente e acrescido dos juros de mora devidos, calculado desde a data de ocorrência indicada até sua efetiva quitação, na forma da legislação vigente, fixando o prazo de 15 (quinze) dias, a contar do recebimento da notificação, para que seja comprovado, perante este Tribunal, o recolhimento da quantia ao Tesouro Nacional, nos termos do art. 23, inciso III, alínea 'a', da referida Lei c/c o art. 214, inciso III, alínea 'a', do Regimento Interno do TCU:
	Valor original (R$) 
	Data da ocorrência

	1.399.920,00
	13/4/2006

	599.880,00
	29/11/2006

9.2. com fundamento no art. 57 da Lei 8.443/1992, aplicar a Cláudio Gonçalves dos Santos, Edson Carlos Miranda Monteiro e Instituto Promur - Programa Multidisciplinar de Reabilitação, multa individual no valor de R$ 300.000,00 (trezentos mil reais) , atualizado monetariamente desde a data do presente acórdão até a do efetivo recolhimento, se for pago após o vencimento, na forma da legislação vigente, fixando o prazo de 15 (quinze) dias, a contar do recebimento da notificação, para que seja comprovado, perante este Tribunal, o recolhimento da quantia ao Tesouro Nacional, nos termos do art. 23, inciso III, alínea 'a', da referida Lei c/c o art. 214, inciso III, alínea 'a', do Regimento Interno do TCU;
9.3. com fundamento no art. 26 da Lei 8.443/1992, autorizar, se requerido, o pagamento das importâncias devidas em até 36 (trinta e seis) parcelas mensais e consecutivas, fixando o prazo de 15 (quinze) dias, a contar do recebimento da notificação, para que seja comprovado, perante este Tribunal, o recolhimento da primeira parcela, e de 30 (trinta) dias, a contar da parcela anterior, para que seja comprovado o recolhimento das demais parcelas, devendo incidir sobre cada valor mensal os devidos acréscimos legais, na forma prevista na legislação vigente, além de alertar que a falta de comprovação do recolhimento de qualquer parcela importará no vencimento antecipado do saldo devedor, nos termos do art. 217 do Regimento Interno do TCU;
9.4. com fundamento no art. 28 da Lei 8.443/1992, autorizar, desde logo, a cobrança judicial das dívidas, caso não atendida a notificação;
9.5. com fundamento no art. 16, § 3º, da Lei 8.443/1992 c/c art. 209, § 7º, do Regimento Interno do TCU, remeter cópia deste acórdão à Procuradoria da República em São Paulo, para adoção das medidas que entender cabíveis; e
9.6. dar ciência deste acórdão ao Ministério da Ciência, Tecnologia e Inovação e aos responsáveis.'
HISTÓRICO
2.	Cuidam os autos tomada de contas especial (TCE) instaurada pelo Ministério da Ciência, Tecnologia e Inovação (MCT) , em desfavor do Instituto Promur - Programa Multidisciplinar de Reabilitação, de Edson Carlos Miranda Monteiro e de Cláudio Gonçalves dos Santos, na condição de presidentes do instituto, em razão da não comprovação da boa e regular aplicação dos recursos públicos e da omissão no dever de prestar contas do Termo de Parceria 13.022.00/2005 (Siafi 542863) , o qual teve como objeto projeto de inclusão digital com a implementação de espaços equipados com computadores, auditórios e bibliotecas conectados à internet em municípios do Estado de São Paulo, promovendo o acesso ao conhecimento e informação a jovens e adultos em situação de risco social.
2.1. O ajuste foi firmado no valor de R$ 2.279.800,00, sendo R$ 1.999.800,00 à conta do órgão concedente e R$ 280.000,00 referentes à contrapartida da entidade convenente (peça 1, p. 152-166) . Os recursos federais foram liberados em duas parcelas, mediante as ordens bancárias 2006OB900880, no valor de R$ 1.399.920,00, creditada na conta no dia 13/4/2006, e 2006OB904330, no valor de R$ 599.880,00, da qual não foi juntado extrato bancário (peça 1, p. 170 e 210, e peça 3, p. 141) . 
2.2. Na fase interna da TCE, o órgão concedente concluiu pela impugnação total das despesas devido à omissão no dever de prestar contas do ajuste, sendo que os documentos posteriormente apresentados não possibilitaram a conciliação entre os recursos repassados e as atividades desenvolvidas (peça 4, p. 224-250) . O Controle Interno anuiu a esse posicionamento (peça 4, p. 262-265) . 
2.3. No âmbito do TCU, os responsáveis foram regularmente citados (peças 6-8) , todavia, apenas Edson Carlos Miranda Monteiro apresentou sua defesa (peça 26) . Os demais responsáveis, Instituto Promur e Cláudio Gonçalves dos Santos, não apresentaram resposta, sendo considerados revéis, dando-se prosseguimento ao processo, conforme estabelece o art. 12, § 3º, da Lei 8.443/1992.
2.4. Em sua análise de mérito, a unidade instrutora concluiu pela rejeição das alegações de defesa de Edson Carlos Miranda Monteiro e propôs julgar irregulares suas contas e as de Cláudio Gonçalves dos Santos, na condição de presidentes do instituto, e condená-los, em solidariedade com o Instituto Promur, ao débito integral levantado, aplicando-lhes, individualmente, a multa prevista no art. 57 da Lei 8.443/1992 (peça 34) .
2.5. O MP/TCU emitiu parecer anuindo, em essência, à proposta da unidade instrutora, incluindo, em sua proposta, o julgamento das contas, também, da entidade convenente, não apenas de seus dirigentes (peça 37) .
2.3. O Ministro relator corroborou a análise da unidade instrutora, com as considerações acrescentadas pelo MP/TCU, resultando no acórdão recorrido. 
2.4. Inconformado, o gestor Edson Carlos Miranda Monteiro interpôs recurso de reconsideração (peça 58) , requerendo a reforma do Acórdão 1294/2018-TCU-Primeira Câmara para afastar o débito e a multa que lhe foram imputados. 
ADMISSIBILIDADE
3. Reitera-se o exame preliminar de admissibilidade contido na peça 61, ratificado pelo Ministro relator Benjamin Zymler na peça 64, que concluiu pelo conhecimento do recurso, suspendendo-se os efeitos dos subitens 9.1, 9.2 e 9.4 do Acórdão 1294/2018-TCU-Primeira Câmara, retificado por inexatidão material pelo Acórdão 3617/2018-TCU-Primeira Câmara, estendendo-o a todos os responsáveis condenados em solidariedade com o ora recorrente, eis que preenchidos os requisitos processuais aplicáveis à espécie.
MÉRITO
4.	Delimitação
4.1.  Constituem objeto do recurso as seguintes questões:
a) se não houve irregularidade de omissão no dever de prestar contas (peça 58, p. 2-6) ;  
b) se houve prestação de contas final do projeto objeto do Termo de Parceria 13.022.00/2005;
c) se houve execução física e financeira do projeto objeto do Termo de Parceria 13.022.00/2005 (peça 58, p. 1-7) ;
d) se não existem os pressupostos necessários para a instauração da TCE (peça 58, p. 6-8) ; e 
e) se a multa imputada é desproporcional (peça 58, p. 9) .   
5.	Se não cabe a irregularidade de omissão no dever de prestar contas (peça 58, p. 2-6) 
5.1. O recorrente afirma que prestou contas ao FNDE, com base nos seguintes argumentos:
a) houve prestações de contas parciais, inclusive atestadas pelo concedente, inexistindo apenas a prestação de contas final, frise-se, a cargo do presidente sucessor;
b)  à peça 1, p. 198-228, consta o relatório parcial encaminhado ao concedente pelo Instituto Promur, inclusive com conciliação bancária e extratos, nos moldes solicitados pelo MCTI;
c) à peça 1, p. 230-294, encontram-se documentos que evidenciam que o relatório encaminhado pelo Instituto Promur foi avaliado e que houve visita técnica na qual esteve presente um representante do MCT, da área financeira, que analisou e copiou todos os documentos relativos às contratações realizadas, incluindo notas fiscais, os quais, posteriormente subsidiaram a aprovação da prestação de contas parcial encaminhada;
d) o parecer técnico do concedente analisou e avaliou os documentos apresentados, especialmente aqueles relacionados às compras e contratações, incluindo-se aí as notas fiscais e outros correlatos, e concluiu que o Instituto Promur executou adequadamente as atividades pertinentes, conforme o cronograma de execução;
e) a comissão de acompanhamento e avaliação do termo de parceria sob comento foi favorável à liberação da segunda parcela, que somente é liberada se comprovada a condição prevista na Cláusula Quarta, a qual exige apresentação dos documentos constantes dos incisos I e IV do art. 12 do Decreto 3.100/1999, quais sejam: (i) relatório sobre a execução do objeto do termo de parceria, contendo comparativo entre as metas propostas e os resultados alcançados; (ii) demonstrativo integral da receita e despesa realizadas na execução; (iii) parecer e relatório de auditoria nos casos previstos no art. 19; e (iv) entrega do extrato da execução física e financeira estabelecido no art. 18;
f) a segunda parcela foi liberada depois de reconhecida e aprovada a prestação de contas encaminhada pelo Instituto Promur;
g) como somente foi liberada a 2ª parcela mediante a apresentação regular da prestação de contas, não há que se falar em omissão no dever de prestar contas; e 
h) quem não entregou a prestação de contas final foi o presidente sucessor, não o recorrente. 
Análise
5.2. Não assiste razão ao recorrente, uma vez que a prestação de contas parcial ocorreu ainda durante a execução do convênio, o que não elide a irregularidade de omissão no dever de prestar contas final, a qual ficou caracterizada com a não apresentação dos documentos necessários dentro do prazo estabelecido no convênio, por parte da entidade convenente e do presidente sucessor (peça 8) . 
5.3. De acordo com o item 29 da instrução à peça 34, o presidente sucessor e o Instituto Promur não atenderam à citação e não se manifestaram quanto às irregularidades verificadas, inclusive a ocorrência de omissão no dever de prestar contas, o que confirma a pertinência dessa irregularidade.
5.4. É de ressaltar, no entanto, que, conforme entendimento do MP/TCU (item 28, peça 37, p. 6) , ao qual anuiu o ministro relator, a responsabilidade pela omissão no dever de prestar contas deixou de ser atribuída ao recorrente, porquanto o prazo para a prestação de contas final do termo de parceria se encerrou na gestão do seu sucessor.
5.5. Dessa forma, de acordo com o subitem 9.1 do acórdão recorrido, a omissão no dever de prestar contas (alínea 'a' do inciso II do art. 16 da Lei 8443/1992) é devida e foi imputada somente ao Instituto Promur e ao presidente sucessor, Cláudio Gonçalves dos Santos que, na condição de representante do convenente, detinha a obrigação de entregar a prestação de contas final com fundamento no parágrafo único do art. 70 da CF/1988, e não o fez.
6.	Se houve prestação de contas final do projeto objeto do Termo de Parceria 13.022.00/2005 (peça 58, p. 6-8) 
6.1. O recorrente afirma que a acusação de falta de prestação de contas final é um equívoco, com base nos seguintes argumentos:
a) a prestação de contas final é apontada como cumprida, ainda que parcialmente, pelo MCT e pela CGU, que citam a análise efetuada e a regular aplicação financeira; e 
b) com base nos documentos disponibilizados ao MCT e à CGU e, de acordo com a prestação de contas publicada no DOU em 27/12/2007, pag. 740, o projeto, em determinado momento, apresentava saldo de R$ 308.329,97 e, de acordo com o relatório CGU, havia saldo equivalente a R$ 218.690,60, o que demonstra a correta aplicação dos recursos e a disponibilização dos documentos correspondentes.
Análise
6.2. Os argumentos do recorrente não merecem prosperar, considerando que, conforme o § 3º do art. 21 c/c o art. 28 da IN 1/1997, em vigor à época, a prestação de contas parcial não supre a falta da entrega da prestação de contas final. Por meio da mencionada publicação de 27/12/2007, divulgaram-se, além de informações básicas sobre o termo de parceria - a exemplo do custo total, local de execução, objeto e qualificação do instituto - alguns dados sobre a execução física e financeira do ajuste. Em essência, foram divulgadas informações sobre o saldo anterior de R$ 1.999.800,00, o total de despesas bancárias no valor de R$ 6.603,25, o montante de R$ 1.685.066,78 executado pelo projeto e o saldo de R$ 308.329,97, na data de 31/12/2006. Com relação ao cumprimento do objeto, noticiou-se basicamente que '100% das metas estabelecidas foram alcançadas' (peça 3, p. 410, e peça 4, p. 30) . 
6.3. Pela natureza meramente declaratória, e da parte do convenente, tais informações, desacompanhadas dos elementos que lhe dariam efetivo suporte, pouco contribuem para a comprovação da boa e regular aplicação dos recursos repassados ao Instituto Promur. 
6.4. Além disso, a referida publicação não se refere à prestação de contas final, conforme manifestação do presidente sucessor à peça 3, p. 267:
'No que diz respeito à falta de prestação de contas, já relatamos em detalhe anteriormente, nas considerações do item 16, salientando que prestamos contas tempestivamente ao MCT e efetuamos a publicação em 20 de dezembro de 2007 seguindo suas orientações. A próxima publicação deverá ocorrer quando da finalização definitiva do projeto.'
6.5. Ademais, a menção aos referidos saldos não é evidência da boa e regular aplicação dos recursos públicos. Como se observa no voto condutor do Acórdão 933/2013-TCU-Plenário, relatado pela Ministra Ana Arraes, e ratificado no Acórdão 6098/2017-TCU-Primeira Câmara, da relatoria do Ministro Benjamin Zymler, a jurisprudência do TCU é pacífica no sentido de que:
' (...) para comprovar a boa e regular aplicação de recursos públicos transferidos por força de convênios celebrados com a União, não basta a simples apresentação da prestação de contas do ajuste, como é o caso do recorrente. É imprescindível que o responsável evidencie, por meio de documentos idôneos, que o objeto do convênio foi efetivamente executado com os valores recebidos. Tal evidenciação só se dá mediante inequívoca comprovação de nexo de causalidade entre a fonte de receita e os gastos para consecução do objeto do ajuste. Assim, é imperioso que, com os documentos apresentados com vistas a comprovar o bom emprego dos valores públicos, seja possível constatar que eles foram efetivamente utilizados no objeto pactuado, de acordo com os normativos legais e regulamentares vigentes.' 
6.6. Assim, conclui-se que não houve a prestação de contas final, correspondente ao total dos recursos recebidos. 
7.	Se houve execução física e financeira regular do projeto objeto do Termo de Parceria 13.022.00/2005 (peça 58, p. 1-6) 
7.1. O recorrente afirma que houve execução regular integral do projeto objeto do Termo de Parceria 13.022.00/2005, com base nos seguintes argumentos:
a) o Relatório de Acompanhamento 'in loco' de dezembro de 2006 (peça 3, p. 323) atesta verificação quanto à aquisição de equipamentos e materiais, instalação elétrica e lógica, já em funcionamento, tendo conferido a quantidade e qualidade dos equipamentos adquiridos;
b) em março de 2007, servidor designado para realizar avaliação física-financeira analisou extratos atualizados de conta corrente e aplicações, notas fiscais e recibos sem que tenha havido nenhuma exigência posterior por parte do MCT, o que comprova que a prestação de contas estava em ordem (peça 3, p. 325) . O MCT emitiu Relatório de Acompanhamento e Avaliação que considerou cumprida a implantação dos telecentros objeto do termo de parceria, e avaliou o projeto com excelente desempenho;
c) em 11/2/2008, a comissão de avaliação aponta para a necessidade de visita 'in loco' para acompanhar a avaliar as metas do projeto, que não chegou a ocorrer, como também não houve a avaliação final do projeto, inexistindo razão para instauração da TCE;
d) o MCT e a CGU citam a solicitação dos documentos da execução financeira, a análise efetuada e a regular aplicação financeira, tendo aprovado a execução financeira com base nos documentos apresentados pelo Instituto Promur; e
e) a auditoria efetuada pelo TCU também verificou a documentação financeira atinente ao termo de parceria em apreço.
Análise
7.2. Não assiste razão ao recorrente, uma vez que a comprovação da boa e regular aplicação de recursos públicos transferidos mediante convênio e outros instrumentos congêneres evidencia-se mediante a execução física e a execução financeira da avença, acompanhada do nexo de causalidade entre uma e outra, o que não foi possível aferir no caso sob comento (Acórdão 3223/2017-TCU-Segunda Câmara, relatoria do Ministro Marcos Bemquerer, 1.065/2009-2ª Câmara, da relatoria do Ministro Benjamin Zymler, 1.189/2008-1ª Câmara, relatoria do Ministro Valmir Campelo) .
7.3. Ambos os relatórios de avaliação referidos pelo recorrente, de dezembro de 2006 (peça 3, p. 323) e março de 2007 (peça 3, p. 325) , embora favoráveis à continuação do projeto, relataram problemas como:
a) necessidade de normatizar e unificar atividades e documentos para orientações aos colaboradores, alunos e usuários, para o registro das atividades desenvolvidas e para a elaboração de resultados e metas atingidas;
b)  quanto aos locais de instalação dos centros de inclusão e Casas Brasil, falta de documentos de uso dos imóveis pelo período de 20 anos, os quais devem ser providenciados, conforme art. 2° da Instrução Normativa STN 1/1997; 
c) mudança de local de instalação dos telecentros, em desconformidade com o plano de trabalho;
d) equipamentos restritos à administração e subutilizados, já que o projeto não prevê destinação de equipamentos para coordenadores de centro, mas sim para a população e usuários, devendo essa situação ser alterada;
e) kits de manutenção inadequados, sendo indispensável ao convenente esta adequação, com a troca de kits disponibilizados nas unidades Casa Brasil;
f) ausência de placas de patrimônio nos equipamentos adquiridos; e 
g) falta de envio de relatórios bimestrais ao MCTI.
7.4. Em abril de 2008, diante da situação de mudança de endereço de instalação dos telecentros sem autorização do concedente, a consultoria jurídica do MCTI se pronunciou pela ilegalidade da alteração do objeto do termo de parceria, haja vista tratar-se de elemento vinculante das demais cláusulas essenciais, afrontando os princípio da publicidade e da legalidade (peça 3, p. 327) .
7.5. A partir de julho/2008, o MCTI efetuou a cobrança da prestação de contas final e o encaminhamento das justificativas físico-financeiras em relação aos diversos questionamentos da CGU que, apesar da apresentação de justificativas por parte do convenente, não foram suficientes para concluir pela execução física e financeira do objeto.
7.6. Com base na documentação acostada aos autos, encaminhada pelo Instituto Promur a título de relatório parcial (peça 1, p. 198-228) e, posteriormente, complementada (peça 3, p. 375-387) , não é possível identificar o nexo de causalidade entre os recursos repassados, as despesas realizadas pelo Instituto Promur e a consecução do objeto pactuado.
7.7. A título de evidência, os extratos bancários existentes são do período de 1º a 13/4/2006,  cuja principal informação é o crédito da primeira parcela de R$ 1.399.920,00, em 13/4/2006 (peça 1, p. 210) , e o extrato do dia 31/7/2006, em que se observa o saldo de R$ 2.940,51 (peça 1, p. 208) . Dessa forma, não há informação acerca da movimentação financeira entre a data de crédito da parcela de R$ 1.399.920,00, em 13/4/2006, e o saldo de apenas R$ 2.940,51 em conta corrente na data de 31/7/2006. 
7.8. Dessa forma, ainda que fosse possível comprovar a execução física do objeto, não seria suficiente para garantir a regularidade das contas, sendo essencial, ainda, a execução financeira e a comprovação do nexo entre os recursos federais e o objeto do termo de parceria. 
7.9. Nesse diapasão, a  jurisprudência deste Tribunal aplicável às transferências de recursos federais por meio de convênios e instrumentos congêneres é no sentido de que a congruência entre a movimentação bancária e os comprovantes de despesas é elemento crucial para o estabelecimento do nexo de causalidade entre as despesas realizadas e os recursos transferidos, indispensável para a aprovação das contas (Acórdãos 8.800/2016 e 5.206/2016, ambos da 2ª Câmara e da relatoria do Ministro Marcos Bemquerer, Acórdão 6358/2012-TCU-Segunda Câmara, da relatoria do Ministro André de Carvalho, 2.018/2007-2ª Câmara, relatoria do Ministro Aroldo Cedraz) .
7.10. Ainda com relação à execução financeira, ao contrário do alegado pelo recorrente, o MCTI, em Parecer Financeiro de 10/10/2013, concluiu pela reprovação da execução financeira do termo de parceria (peça 4, p. 48-64) . Posteriormente, após oportunizar o contraditório e a ampla defesa ao recorrente ainda na fase interna da TCE, no Relatório do Parecer Financeiro Complementar 70/2014, de 11/9/2014, citando pronunciamento da CGU, apontou as seguintes irregularidades, atestando a impossibilidade da conciliação bancária e concluindo, novamente, pela continuidade de instauração do processo de TCE (peça 4, p. 150-152) :
a) recursos não movimentados na conta específica;
b) transferência de recursos para outra conta;
c) pagamentos a fornecedores e prestadores de serviços não efetuados com cheque da conta específica;
d) saldo da conta corrente a menor que o valor correspondente aos recursos ainda não utilizados, tendo sido ressarcidos em 1/8/2007, após fiscalização da CGU, sem computar os juros e a atualização monetária;
e) falta de informação por parte do gestor a respeito de quanto deveria ser o saldo da conta, computando-se eventuais rendimentos de aplicação financeira referente ao tempo em que os recursos não foram utilizados; e 
f) falta de controle dos pagamentos efetuados.
7.11. Também não procede a à alegação do responsável de que o próprio TCU teria obtido cópia de documentos comprobatórios que demonstrariam a regular execução do ajuste, uma vez que o episódio está relacionado a auditoria realizada pelo Tribunal que não tinha por objeto específico o referido ajuste, de tal forma que eventuais elementos obtidos pela equipe técnica do TCU não se prestaram à formação de juízo sobre a regularidade da execução do termo de parceria em tela.
7.12. Dessa forma, ainda que parte dos documentos fiscais referentes à execução do ajuste tenha sido analisada pela equipe técnica do MCTI e subsidiado seus relatórios preliminares, em razão da ausência, nestes autos, das referidas notas fiscais ou de outros documentos comprobatórios da realização das despesas - principalmente se associada à falta dos extratos bancários e demais elementos que demonstrem a regular movimentação financeira dos recursos -, resta decisivamente comprometido o estabelecimento do nexo entre os recursos federais e as supostas despesas realizadas para a consecução do objeto do ajuste, o que inviabiliza a comprovação consistente da regular execução física e financeira do projeto em tela.
7.13. Assim, não há, nos autos, elementos suficientes capazes de comprovar a execução física e financeira do Termo de Parceria 13.022.00/2005. 
8.	Se não existem os pressupostos necessários para a instauração da TCE (peça 58, p. 6-8) 
8.1. O recorrente afirma que não existem os pressupostos necessários para a instauração da TCE, com base nos seguintes argumentos:
a) não se pode admitir a verdade meramente formal ou processual para a imputação de irregularidades contra o recorrente;
b) para a condenação do responsável, é imprescindível colecionar provas robustas, existência e quantificação do dano e delimitação das responsabilidades, de modo a reunir um conjunto probatório inequívoco e contundente que caracterize a conduta irregular, o que não ocorreu;
c) o débito a ser ressarcido deveria ser recomposto aos patamares das últimas prestações de contas, de acordo com as orientações normativas do TCU, que exigem a delimitação e detalhamento do dano, e não ser genérico e total dos valores repassados;
d) os documentos se encontram na posse do gestor antecessor, em demanda judicial, o que impede o MCT de exigir providência de questão sub judice, notadamente quando se trata da impossibilidade de apresentação de documentos;
e) o recorrente transcreve o art. 5º da IN TCU 71/2012, que descreve os pressupostos necessários para instauração de tomada de contas especial, afirmando que não foram respeitados;
f) transcreve o inciso VII do Manual de Tomadas de Contas Especial da CGU, de abril/2013, afirmando que as orientações ali contidas também não foram observadas;
g) não houve delimitação das responsabilidades dos agentes envolvidos, pois, até novembro/2007, havia um presidente responsável pela entidade com atuação irretocável e, a partir daquela data, a entidade passou a ser administrada por outro presidente, que não entregou a prestação de contas final; e
h) o recorrente não tinha como apresentar documentação que não estava sob a sua guarda e, sim, sob a guarda do predecessor, já que a entrega da prestação de contas final se deu em período distinto da gestão do recorrente.
Análise
8.2. Os argumentos do recorrente não merecem prosperar, pois, segundo o art. 8º da Lei 8.443/1992, uma tomada de contas especial é instaurada 'diante da omissão no dever de prestar contas, da não comprovação da aplicação dos recursos repassados pela União, na forma prevista no inciso VII do art. 5º desta Lei, da ocorrência de desfalque ou desvio de dinheiros, bens ou valores públicos, ou, ainda, da prática de qualquer ato ilegal, ilegítimo ou antieconômico de que resulte dano ao erário'.
8.3. Além disso, para a instauração de tomada de contas especial, é necessário que estejam presentes três elementos indispensáveis: o dano ao erário devidamente quantificado; a irregularidade que deu ensejo ao dano apurado; e o agente público responsável pelos atos que resultaram em débito.
8.4. Os seguintes elementos fáticos e jurídicos fundamentaram a instauração da TCE, constituindo-se, dessa forma, em condutas dos responsáveis que deram origem às irregularidades, as quais ensejaram o dano apurado:
a) a entidade e seu representante à época, o presidente sucessor, deixaram de prestar contas dos recursos recebidos, tornando-se omissos no dever de prestar contas, incorrendo nas alíneas 'a', 'b' e 'c do inciso III do art. 16 da Lei 8.443/1992, em afronta ao inciso I do art. 38 da IN/STN 1/1997, combinado com o art. 12 do Decreto 3.100/99 e o parágrafo único do art. 70 da CF/1988; e
b) o recorrente, por sua vez, esteve à frente do Instituto Promur em 22 dos 24 meses de vigência da parceria, durante os quais foram repassadas as duas parcelas de recursos do termo de parceria; deixou de comprovar a aplicação dos recursos referentes ao período de sua gestão; e, mesmo após a apresentação de suas alegações de defesa, os elementos juntados foram insuficientes para comprovar a boa e regular aplicação desses recursos. Portanto, o recorrente concorreu diretamente para a ocorrência do débito, incidindo nas alíneas 'b' e 'c' do inciso III do art. 16 da Lei 8.443/1992, em afronta ao inciso II do art. 38 da IN/STN 1/1997, combinado com o art. 12 do Decreto 3.100/99 e o parágrafo único do art. 70 da CF/1988.
8.5. Registre-se que é inerente ao regime de prestação de contas previsto no art. 70, parágrafo único, da CF/1988 o dever de os responsáveis pelo convênio ou instrumento congênere demonstrarem  o nexo causal entre os recursos por eles geridos e os documentos de despesas referentes à execução, tais como cheques, recibos ou notas fiscais e extratos bancários, a confirmar o custeio, com recursos da União, dos bens produzidos ou serviços realizados no ajuste, o que não ocorreu no presente caso (Acórdão 7200/2018-TCU-Segunda Câmara, relatoria do Ministro Marcos Benquerer, 9.544/2017-2ª Câmara, relatoria do Ministro Augusto Nardes, e 6.098/2017-1ª Câmara, relatoria do Ministro Benjamin Zymler) .
8.6. Em relação ao argumento de alteração de presidentes na entidade durante o período do termo de parceria, o que deveria influenciar na delimitação da responsabilidade, também não assiste razão ao recorrente. Em decorrência da reprovação da execução financeira, cabe a responsabilização solidária dos responsáveis, haja vista as situações retratadas nos autos não se constituírem atos pontuais ou exclusivo de um presidente, mas um encadeamento de atos comissivos e omissivos que envolveu ambos os presidentes e a entidade recebedora dos recursos.
8.7. Dessa forma, tem-se o débito imputado em sua integralidade aos dois gestores e à entidade beneficiária dos recursos repassados. A esse respeito, a unidade instrutora já havia se pronunciado à peça 34, p. 7: 
'50. Ocorre que nem mesmo o extrato bancário da conta de movimentação dos recursos do termo de parceria foi remetido pelo responsável, tal documento poderia ser utilizado como ponto de partida para segregar a quantidade de recursos utilizados em cada gestão. Na ausência de prestação de contas de ambos os gestores cabe a imputação do débito em sua integralidade aos dois gestores.'
8.8. Também não assiste razão ao recorrente ao alegar que os documentos se encontram na posse do gestor antecessor, não podendo ser exigida providência de questão sub judice. A prestação de contas dos recursos públicos é mandamento constitucional, previsto nos arts. 70 e 71 da CF/1988. A alegação, ademais, está desacompanhada de qualquer elemento de prova que a justifique. 
8.9. No mesmo sentido, o argumento da alegada verdade meramente formal ou processual para a imputação de irregularidades contra o recorrente não merece prosperar, uma vez que o ônus da prova, em processos de controle externo, compete ao gestor que administrou recursos públicos.
8.10. Por força do que dispõe o art. 70, parágrafo único, da Constituição Federal, bem assim o art. 93 do Decreto-lei 200/1967 c/c o art. 66 do Decreto 93.872/1986, compete ao gestor comprovar a boa e regular aplicação dos recursos públicos, isto é, cabe ao gestor o ônus da prova. O Tribunal firmou jurisprudência nesse sentido, conforme se verifica nos Acórdão 903/2007-TCU-Primeira Câmara, 1.445/2007-2ª Câmara e 1.656/2006-Plenário.
8.11. Tal entendimento é confirmado pelo Supremo Tribunal Federal em decisão proferida em sede de Mandado de Segurança (MS 20.335/DF, Relator Ministro Moreira Alves) , cuja ementa da deliberação vem transcrita a seguir.
'MANDADO DE SEGURANÇA CONTRA O TRIBUNAL DE CONTAS DA UNIÃO. CONTAS JULGADAS IRREGULARES. APLICACÃO DA MULTA PREVISTA NO ARTIGO 53 DO DECRETO-LEI 199/67. A MULTA PREVISTA NO ARTIGO 53 DO DECRETO-LEI 199/67 NÃO TEM NATUREZA DE SANÇÃO DISCIPLINAR. IMPROCEDÊNCIA DAS ALEGAÇÕES RELATIVAS A CERCEAMENTO DE DEFESA. EM DIREITO FINANCEIRO, CABE AO ORDENADOR DE DESPESAS PROVAR QUE NÃO É RESPONSÁVEL PELAS INFRAÇÕES, QUE LHE SÃO IMPUTADAS, DAS LEIS E REGULAMENTOS NA APLICAÇÃO DO DINHEIRO PÚBLICO. COINCIDÊNCIA, AO CONTRÁRIO DO QUE FOI ALEGADO, ENTRE A ACUSAÇÃO E A CONDENAÇÃO, NO TOCANTE À IRREGULARIDADE DA LICITAÇÃO. MANDADO DE SEGURANÇA INDEFERIDO' (grifos acrescidos) .
8.12. Ressalta-se que o princípio da verdade material apenas ganha relevo quando há fatos inequivocamente demonstrados que venham a infirmar concretamente conclusões extraídas exclusivamente de elementos meramente formais. Não é o que se vê nestes autos, pois, conforme antes explicitado, as alegações do recorrente não estão respaldadas por material probatório sólido. Nesse sentido o Acórdão 259/2016-TCU-Plenário (Boletim de Jurisprudência 114/2016) :
'O TCU pode analisar novos documentos de defesa mesmo se apresentados depois de encerrada a etapa de instrução processual (art. 160, §§ 1º e 2º do Regimento Interno, com fundamento no princípio da verdade real. No entanto, é necessário que os documentos sejam efetivamente novos e tenham alguma eficácia contra as irregularidades imputadas ao responsável. (Acórdão 259/2016-TCU-Plenário | Relator Min. Augusto Shermann) '.
8.13. Portanto, do que consta dos autos até o momento, conclui-se estarem presentes os pressupostos para a TCE, não havendo elementos de prova robustos para concluir pela regularidade da aplicação dos recursos transferidos pelo MCTI mediante o termo de parceria em apreço. 
9.	Se a multa imputada é desproporcional (peça 58, p. 9) 
9.1. O recorrente afirma que a multa é exacerbada, com base nos seguintes argumentos:
a) os recursos foram aplicados no projeto, pelo menos até o fim do mandato do recorrente, fato que foi devidamente comprovado nos autos;
b) o projeto foi executado com louvor, como registrou o MCT, a população foi atendida e os resultados foram alcançados;
c) a prestação de contas final estava a cargo do presidente sucessor, que não cumpriu com a sua obrigação;
d) o presidente sucessor se apossou do acervo documental da entidade originando processo civil em trâmite no Fórum Regional de Santana (SP) , informação repassada ao órgão concedente, fato impeditivo de apresentação de qualquer documento complementar; e
e) não houve dosagem equilibrada da multa em relação aos fatos apresentados e outras circunstâncias envolvidas, devendo esta punição ser impugnada. 
Análise
9.2. Não merece acolhida os argumentos do recorrente, pois a multa que lhe foi aplicada pressupõe a existência de débito (art. 57 da Lei 8.443/1992) . Nesse prumo, persistindo o débito sob responsabilidade do recorrente, nos termos da análise antes empreendida (item 8 e subitens desta instrução) , há razão para a sanção em apreço. A referida pena pecuniária encontra-se legalmente delineada da seguinte forma (Lei 8.443/1992) :
'Art. 19. Quando julgar as contas irregulares, havendo débito, o Tribunal condenará o responsável ao pagamento da dívida atualizada monetariamente, acrescida dos juros de mora devidos, podendo, ainda, aplicar-lhe a multa prevista no art. 57 desta lei, sendo o instrumento da decisão considerado título executivo para fundamentar a respectiva ação de execução'.
'Art. 57. Quando o responsável for julgado em débito, poderá ainda o Tribunal aplicar-lhe multa de até cem por cento do valor atualizado do dano causado ao erário'.
9.3. Como se percebe, este último dispositivo legal menciona expressamente que o Tribunal poderá aplicar ao gestor condenado em débito 'multa de até cem por cento do valor atualizado do dano causado ao Erário'.
9.4. Em valores históricos (não atualizados) , o débito foi de, aproximadamente, R$ 2.000.000,00 (dois milhões de reais) . A multa que lhe foi individualmente aplicada no presente caso (R$ 300 mil) equivale a cerca de 15% do montante sem atualização. O valor da sanção, portanto, está abaixo do limite máximo autorizado legalmente (até 100% do débito atualizado) . 
9.5. Logo, a pena foi fixada sem extrapolar as balizas normativas, de forma que não sobressai parâmetro objetivo para desconstituí-la total ou parcialmente.
CONCLUSÃO
10. Das análises anteriores, conclui-se que:
a) a omissão no dever de prestar contas (alínea 'a' do inciso II do art. 16 da Lei 8443/1992) é devida e foi imputada somente ao Instituto Promur e ao presidente sucessor, Cláudio Gonçalves dos Santos que, na condição de representante do convenente, detinha a obrigação de entregar a prestação de contas final com fundamento na IN 1/1997, em vigor à época, e no parágrafo único do art. 70 da CF/1988, e não o fez;
b) não houve a prestação de contas final, correspondente ao total dos recursos recebidos;
c) 	não há nos autos elementos suficientes capazes de comprovar a execução física e financeira do Termo de Parceria 13.022.00/2005;
d) estão presentes os pressupostos para a TCE, não havendo elementos de prova robustos para concluir pela regularidade da aplicação dos recursos transferidos pelo MCTI mediante o termo de parceria em apreço; e
e) a pena foi fixada sem extrapolar as balizas normativas, de forma que não sobressai parâmetro objetivo para desconstituí-la total ou parcialmente.
PROPOSTA DE ENCAMINHAMENTO
11. Ante o exposto, com fundamento nos arts. 32, inciso I, e 33 da Lei 8.443/1992, submetem-se os autos à consideração superior, com posterior encaminhamento ao Ministério Público junto ao Tribunal de Contas da União e ao Gabinete do Relator, propondo:
a) conhecer do recurso interposto por Edson Carlos Miranda Monteiro para, no mérito, negar-lhe provimento; e
b) comunicar a deliberação que vier a ser proferida por esta Corte ao recorrente, ao Ministério da Ciência, Tecnologia e Inovação, à Procuradoria da República no Estado de São Paulo e demais interessados."
2.	O corpo diretivo da Serur aquiesceu à proposta acima transcrita (peças 66 e 67) .
3.	O d. representante do Ministério Público junto ao TCU (MP/TCU) manifestou-se de acordo com o encaminhamento alvitrado pela unidade técnica (peça 68) .
	É o relatório.

não há

Procurador Sergio Ricardo Costa Caribé

RECURSO DE RECONSIDERAÇÃO EM TOMADA DE CONTAS ESPECIAL. TERMO DE PARCERIA. PROJETO DE INCLUSÃO DIGITAL. OMISSÃO NA PRESTAÇÃO DE CONTAS E NÃO COMPROVAÇÃO DA BOA E REGULAR APLICAÇÃO DOS RECURSOS PÚBLICOS. ARGUMENTOS INCAPAZES DE DESCONSTITUIR A DECISÃO ATACADA. PROVIMENTO NEGADO. CIÊNCIA.

TOMADA DE CONTAS ESPECIAL (TCE)

Secretaria de Recursos (Serur)

Em exame recurso de reconsideração interposto pelo sr. Edson Carlos Miranda Monteiro, ex-presidente do Instituto Promur - Programa Multidisciplinar de Reabilitação, contra o Acórdão 1294/2018-TCU-Primeira Câmara, proferido em tomada de contas especial instaurada pelo Ministério da Ciência, Tecnologia e Inovação (MCT) em decorrência de indícios de irregularidades na execução do Termo de Parceria 13.022.00/2005.
2.	O objeto do ajuste era a realização de projeto de inclusão digital com a implementação de espaços equipados com computadores, auditórios e bibliotecas conectados à internet em municípios do Estado de São Paulo, promovendo o acesso ao conhecimento e à informação a jovens e adultos em situação de risco social.
3.	O termo foi firmado no montante total de R$ 2.279.800,00, sendo R$ 1.999.800,00 à conta do órgão concedente e R$ 280.000,00 referentes à contrapartida da entidade convenente. Os recursos federais foram liberados em duas parcelas, mediante as ordens bancárias 2006OB900880, no valor de R$ 1.399.920,00 (creditada em 13/4/2006) , e 2006OB904330, no valor de R$ 599.880,00 (não foi juntado extrato bancário) .
4.	A vigência inicial do acordo foi de 29/12/2005, data de assinatura, até 31/7/2007, conforme cláusula sétima do termo (peça 1, p. 164) , sendo que havia a previsão de prestação de contas no dia 28 de fevereiro de cada ano de vigência da parceria e, também, ao seu final, nos termos da cláusula quinta (peça 1, p. 160-162) . O ajuste teve a sua execução prorrogada até 31/12/2007 (peça 3, p. 213) .
5.	Em 16/7/2008, após seis meses do término da parceria, o MCT solicitou a prestação de contas final do projeto, bem como esclarecimentos sobre as seguintes irregularidades (vide Ofício 264/2008 à peça 3, p. 245) :
	a) comprovação físico-financeira do uso da contrapartida;
	b) dificuldades relatadas pela CGU no tocante à continuidade de uso do provedor para acesso à internet nos telecentros instalados;
	c) indícios de superfaturamento na aquisição de equipamentos de informática;
	d) incertezas quanto à sustentabilidade futura do projeto junto às comunidades;
	e) explicações formais sobre o porquê da transferência de recursos da conta corrente específica do termo de parceria para outra conta; e 
	f) justificativas quanto a pagamentos efetuados por meio de cheque da conta não específica.
6.	Após o não saneamento das falhas apontadas, o MCT impugnou o total das despesas devido à omissão no dever de prestar contas, sendo que os documentos posteriormente apresentados não possibilitaram a conciliação entre os recursos repassados e as atividades desenvolvidas (peça 4, p. 224-250) . Foram solidariamente responsabilizados pelo órgão concedente o recorrente, seu sucessor (sr. Cláudio Gonçalves dos Santos, que deixou de prestar contas ao final da vigência da parceria) e o Instituto Promur.
7.	O feito prosseguiu regularmente e, mediante a decisão ora vergastada, houve o julgamento pela irregularidade das contas dos responsáveis, com condenação em débito correspondente à totalidade dos recursos repassados e com aplicação de multa individual no valor de R$ 300.000,00.
8.	É contra essa decisão que se insurge o recorrente.
9.	Por estarem presentes os requisitos de admissibilidade previstos nos arts. 32, inciso I, e 33 da Lei 8.443/1992, conheci do recurso de reconsideração interposto. Passo, neste momento, ao exame de mérito.
10.	Em suas alegações recursais, o sr. Edson Carlos Miranda Monteiro aduz, em síntese, que: (i) não houve omissão no dever de prestar contas; (ii) foram feitas prestações de contas parciais, atestadas pelo concedente, faltando, tão somente, a prestação de contas final, que ficou a cargo do presidente que lhe sucedeu; (iii) foi comprovada a execução física e financeira do projeto; (iv) não existem os  pressupostos necessários para a instauração da presente tomada de contas especial; e (v) a multa que lhe fora imputada é desproporcional.    
11.	A Serur entendeu não assistir razão ao recorrente e destacou que não foram acostados quaisquer elementos probantes das alegações feitas. Diante do exposto, recomendou a rejeição do recurso.
12.	O MP/TCU endossou a proposta de encaminhamento acima. 
13.	Estou de acordo com o exame empreendido pela unidade técnica, razão pela qual incorporo-o às minhas razões de decidir.
14.	Cumpre registrar que o Instituto Promur é uma associação qualificada como organização da sociedade civil de interesse público (Oscip) , nos termos da Lei 9.790/1999. 
15.	Do que ressai dos autos, 	além das falhas mencionadas no parágrafo 5 deste voto, constatou-se a existência de outras irregularidades e contradições, como, por exemplo, o recebimento de doações de equipamentos de informática que deveriam ter sido comprados, a execução do projeto após o fim da vigência, a descentralização dos recursos da parceria em diversas contas bancárias da entidade e profissionais que deveriam ser mantidos pelo projeto sendo supridos por apoio voluntário (peças 3, p. 251-269, e 34, p. 5) .
16.	No que tange especificamente ao recorrente, sua responsabilidade advém do fato de que ele não logrou sucesso na comprovação de regular aplicação dos recursos federais geridos enquanto estava à frente da entidade.
17.	O recorrente sustenta ter havido a prestação de contas parcial, sendo que, como houve a liberação da segunda parcela dos valores, não haveria que se falar em omissão no dever de prestar contas em relação à primeira.
18.	Ocorre que a própria Instrução Normativa STN 1/1997, em seu art. 21, § 3º, estabelece que, para os casos de repasse de recursos em até duas parcelas, a apresentação da prestação de contas se fará ao final da vigência do instrumento, globalizando as parcelas liberadas. Nesse sentido, o ordenador de despesas, ao autorizar o pagamento da segunda parcela, não se manifestou sobre eventual prestação de contas parcial (vide Nota Técnica à peça 3, p. 139) , como pretende fazer supor o recorrente. Logo, o argumento não merece prosperar. 
19.	Acerca do acompanhamento por parte do órgão concedente, que, segundo o recorrente, teria atestado o bom andamento do projeto, vale ressaltar o seguinte trecho da instrução técnica originária (peça 34) :
	" (...) 58. Constam nos autos 3 relatórios da comissão de avaliação do termo de parceria. Em um deles (peça 3, p. 151-193) , a comissão atribuiu excelente desempenho, com o cumprimento de 91% das metas previstas para o período, mas, por outro lado, o mesmo relatório listou uma série de recomendações e ajustes no andamento do programa, além da recomendação de 'estabelecer novo programa de trabalho com novas metas e novos indicadores e novo cronograma de execução'.
	59. Este parecer é contraditório, pois, se, por um lado, aponta um excelente desempenho, por outro lado, aponta uma série de recomendações e ajustes na parceria. Outra contradição observada, que demonstra fragilidades quanto aos objetivos do Termo de Parceria, é justamente a recomendação do estabelecimento de novas metas, indicadores e cronograma de execução do Termo de Parceria. (...) 
	60. Tal procedimento fere à Instrução Normativa STN 1/1997 em seu art. 15, que determina o cumprimento do objeto conforme o exposto no Plano de Trabalho e que as eventuais alterações, quanto ao seu cumprimento, devem ser precedidas de análise do órgão concedente. Portanto, a comissão de avaliação não possuía prerrogativas para alterar/estabelecer as metas da parceria, afrontando a subcláusula primeira da cláusula quarta do Termo de Parceria (peça 1, p. 158) .
	61. Verificou-se também a atuação equivocada da comissão de avaliação da parceria em relação à avaliação de alteração dos municípios em que seriam instalados os telecentros. O convenente solicitou alteração à comissão de avaliação, que, extrapolando suas prerrogativas, autorizou a alteração.  O instituto promoveu as mudanças e, posteriormente, após a avaliação do Ministério, a alteração dos municípios foi negada, conforme análise efetuada pela consultoria jurídica do Ministério, nos termos do Parecer Conjur/MCT - CFL 017/2008 (peça 3, p. 225-243) . 
	62. Em outro relatório técnico de acompanhamento (peça 1, p.230-274) , é relatado que o projeto contou com a colaboração de outras entidades, além do Instituto Promur (peça 1, p. 244-245) , como, por exemplo, o Centro de Inclusão Digital e Aprendizagem Profissional-CIDAP, que também é uma Oscip atuante no ramo de inclusão digital. Foi informado no relatório que o Cidap recebeu recursos federais para atuar nessa área. Dessa forma, tanto o Cidap como o Instituto Promur receberam recursos federais para promoção de inclusão digital e as duas instituições firmaram parcerias entre si para atuação conjunta nas mesmas regiões. Tal intersecção de atuações exigiria minucioso controle dos recursos geridos pelas entidades, de forma a garantir ao órgão concedente que não foram dispendidos recursos públicos em duplicidade; no caso, frente a ausência de prestação de contas, não é possível afastar essa hipótese. (...) 
	65. Sem contar que a própria comissão de avaliação destacou inconsistências quanto aos equipamentos, a exemplo dos componentes retratados à peça 2, p. 22, em que consta uma placa eletrônica marcada como patrimônio do Banespa, à página seguinte, uma placa mãe que deveria ser nova, mas estava empoeirada e com etiqueta de fabricação de 1998 (o termo de parceria foi firmado em 29/12/2005) , situação semelhante foi demonstrada às páginas 46 e 47 da peça 2.
 	66. Tais inconsistências permitem divergir do conceito de excelente desempenho atribuído à execução da parceria e só reforçam a proposta de que apenas a minuciosa demonstração da prestação de contas final, com a devida apresentação dos comprovantes fiscais das despesas realizadas em confronto com as atividades desenvolvidas, poderia afastar o débito imputado nessa TCE. Logo, o argumento de que o MCT acompanhou de perto a execução do objeto e comprovou a boa execução da parceria não pode ser acatado."
20.	Destaca-se que, também nesta fase recursal, não foram apresentados elementos comprobatórios da destinação dada aos recursos recebidos. Meras alegações não são suficientes para elidir as irregularidades que motivaram a decisão.
21.	Cabe esclarecer ao recorrente que a comprovação da boa e regular aplicação de verba federal repassada deve ocorrer por meio de documentação idônea que estabeleça o nexo de causalidade entre a despesa efetuada e o quantum recebido do ente federal, o que não ocorreu na situação sob exame.
22.	Conforme bem destacou a Serur, os extratos bancários existentes no processo referem-se ao período de 1/4 a 13/4/2006, cuja principal informação é o crédito da primeira parcela de R$ 1.399.920,00, (peça 1, p. 210) , e ao dia 31/7/2006, em que se observa o saldo de R$ 2.940,51 (peça 1, p. 208) . Não há qualquer informação adicional ou documento que retrate a movimentação financeira entre os dois períodos.
23.	A conciliação entre a movimentação bancária e os comprovantes de despesas é elemento essencial para o estabelecimento do nexo causal entre os pagamentos realizados e os recursos transferidos; por consequência, é também indispensável para a aprovação das contas.
24.	Eventuais dificuldades do recorrente na obtenção de documentos necessários à prestação de contas dos recursos geridos, inclusive as derivadas de ordem política, se não resolvidas administrativamente, deveriam ter sido levadas ao conhecimento do Poder Judiciário por meio de ação própria, uma vez que a responsabilidade pela comprovação da boa e regular aplicação dos recursos públicos é pessoal.
25.	Logo, não há como acolher a alegação de que os recursos foram regularmente empregados.
26.	Quanto aos demais argumentos, creio que foram devidamente refutados pela unidade técnica. Dessa forma, resta inviabilizada a pretensão do responsável em reformar o acórdão atacado.
27.	Diante do exposto, acolho o parecer da Serur, endossado pelo MP/TCU, e voto para que o Tribunal adote o acórdão que ora submeto à deliberação deste Colegiado.
TCU, Sala das Sessões Ministro Luciano Brandão Alves de Souza, em 12 de fevereiro de 2019.
BENJAMIN ZYMLER 
Relator